臺灣雲林地方法院刑事判決
 110年度訴字第110號
公  訴  人  臺灣雲林地方檢察署檢察官
被      告  汪祐呈



上列被告因詐欺案件，經檢察官提起公訴（109年度偵字第5287
號、110年度偵緝字第1號），被告於準備程序就被訴事實為有罪
之陳述，經本院合議庭裁定由受命法官獨任行簡式審判程序，判
決如下：
    主    文
甲○○犯三人以上共同詐欺取財罪，處有期徒刑壹年壹月。未扣案
之犯罪所得新臺幣伍仟元沒收，於全部或一部不能沒收或不宜執
行沒收時，追徵其價額。
    事    實
一、甲○○與丙○○、丁○○為朋友，甲○○於民國109年1月8日前某日
    加入由真實姓名年籍不詳暱稱「小紹」之成年人所屬，以實
    施詐欺為手段，具有持續性、牟利性及結構性之詐騙集團犯
    罪組織（甲○○另涉嫌加入本案詐騙集團，並詐騙他人部分，
    業經臺灣桃園地方檢察署檢察官以109年度偵字第30357號、
    109年度少連偵字第409號提起公訴，於109年10月26日繫屬
    於臺灣桃園地方法院，故其所犯參與犯罪組織罪部分，本案
    並非最先繫屬於法院之案件），丙○○、丁○○（均另經判決）
    則於108年10月間某日加入上開詐騙集團(丙○○另涉嫌加入本
    案詐騙集團，並詐騙他人部分，業經臺灣桃園地方檢察署檢
    察官以109年度偵緝字第2169號提起公訴，於110年1月19日
    繫屬於臺灣桃園地方法院，丁○○另涉嫌加入本案詐騙集團，
    並詐騙他人部分，業經臺灣桃園地方檢察署檢察官以109年
    度偵字第30357號、109年度少連偵字第409號提起公訴，於1
    09年10月26日繫屬於臺灣桃園地方法院，故其等所犯參與犯
    罪組織罪部分，本案並非最先繫屬於法院之案件），均擔任
    「收水車手（即負責監督車手，並向車手收取詐欺款項）」
    之工作，丙○○並負責以微信與「小紹」聯繫相關事宜。
二、甲○○、丙○○、丁○○加入上開詐騙集團後，即與「小紹」、其
    他真實姓名年籍不詳之詐騙集團成年成員，共同意圖為自己
    不法之所有，基於3人以上共同犯詐欺取財之犯意聯絡，先
    由其他詐欺集團成年成員，於109年1月2日以電話號碼+0000
    00000000號撥打至電話號碼00-0000000號，由戊○○接聽後，
    該詐欺集團成員即自稱係臺北市健保局人員江淑芬，向戊○○
    詢問已向健保局領取多少錢，戊○○稱並未向健保局領錢，嗣
    由其他詐欺集團成年成員假冒臺北市警察局巡官林文華，向
    戊○○詢問金錢存放之地點為何，復由詐欺集團成年成員假冒
    警察局隊長，向戊○○稱其健保卡遭盜用，懷疑戊○○與歹徒具
    有合作關係，戊○○再接獲詐欺集團成員假冒台北地檢署檢察
    官林漢強來電，向其稱歹徒利用其證件向健保局領取新臺幣
    (下同)70多萬元，並投資好幾百萬，目前已破獲20多名歹徒
    並已羈押，且搜獲200多張證件，然念在戊○○歲數已大，僅
    需於3日內分別至臺灣銀行、古坑鄉農會、古坑郵局各領取2
    0萬元，會有臺北地檢署檢察官至家中向戊○○拿取30萬元云
    云，戊○○因而陷於錯誤，分別於①109年1月2日14時許至雲林
    縣斗六市臺灣銀行提領20萬元、②109年1月6日15時許至雲林
    縣古坑郵局提領20萬元、③109年1月7日16時許至雲林縣古坑
    鄉永光農會提領20萬元。戊○○於109年1月8日再度接獲詐欺
    集團成年成員假冒檢察官來電，請戊○○將上開所提領之60萬
    元交付給雲林地檢署派至家中取款之人員，戊○○即於同日16
    時21分許，將上開所提領之60萬元，交給上開詐騙集團所屬
    擔任「取款車手」之少年王○廷(另由本院少年法庭審理)，
    而丙○○亦於同日聽從「小紹」之指示，駕駛甲○○所有之車牌
    號碼000-0000號自用小客車，搭載甲○○、丁○○自桃園市楊梅
    區南下，前往雲林縣古坑鄉桂林村內館10之1號，等待王○廷
    向戊○○取款60萬元後，即由丁○○在該地向王○廷收取60萬元
    ，再由丁○○於車內將60萬元交付給丙○○，復由丙○○駕駛上開
    車輛搭載甲○○、丁○○立即返回桃園，並在址設桃園市○○區○○○○00○0號之「歡之林汽車旅館」內，由丙○○各交付報酬5,00
    0元給甲○○、丁○○，再扣除自己之報酬8,000元後，將其餘贓
    款交付給「小紹」收受，另由丁○○於同日晚上在桃園市楊梅
    區瑞平路上之統一超商交付報酬給王○廷。嗣經戊○○發覺有
    異，乃報警處理，為警循線查悉上情。
三、案經戊○○訴由雲林縣警察局斗南分局報告臺灣雲林地方檢察
    署檢察官偵查起訴。
    理    由
一、被告甲○○所犯係死刑、無期徒刑、最輕本刑為3年以上有期
    徒刑以外之罪，其於準備程序就前揭被訴事實為有罪之陳述
    ，經受命法官告知簡式審判程序之旨，並聽取其與公訴人之
    意見後，本院合議庭認無不得或不宜改依簡式審判程序進行
    之情事，依刑事訴訟法第273條之1第1項、第284條之1規定
    ，裁定由受命法官獨任進行簡式審判程序，合先敘明。
二、上開犯罪事實，業據被告甲○○於警詢、偵查中、本院準備程
    序及審理時坦承在案，核與證人即共同被告丙○○於偵訊時、
    丁○○於警詢及偵訊時、證人即共犯王○廷於警詢時證述本案
    犯案過程（警卷第13至21頁；偵卷第83至88頁、第117至129
    頁；偵緝卷第69至78頁）大致吻合，並據證人即告訴人戊○○
    於警詢證述其被害情節歷歷（警卷第27至31頁），復據證人
    即搭載王○廷之計程車司機李守煌於警詢證述其於109年1月8
    日搭載客人（即持用門號0000-000000號行動電話之王○廷）
    往返高鐵站及雲林縣古坑鄉之情節綦詳（警卷第33至35頁）
    ，且有告訴人之雲林縣古坑鄉農會、中華郵政古坑郵局、臺
    灣銀行斗六分行存摺封面暨內頁明細（他卷第45至55頁）、
    提出之臺北地檢署監管科109年1月8日收據影本（他卷第57
    頁）、雲林縣警察局斗南分局偵查隊職務報告（警卷第3至4
    頁）、車牌號碼000-0000號自用小客車之車輛詳細資料報表
    （他卷第27頁）、路口監視器影像翻拍截圖（警卷第39至53
    頁）、證人陳守煌提供之手機通話紀錄翻拍截圖（警卷第55
    至59頁）、雲林縣路口影像監控系統車牌辨識結果（他卷第
    296至32頁）在卷可憑，足認被告甲○○上開自白核與事實相
    符，應堪採信。是本案事證明確，被告甲○○所為3人以上共
    同詐欺取財之犯行，已可認定，應予依法論科。
三、論罪科刑：
  ㈠刑法第339條之4第1項第2款之立法理由為多人共同行使詐術
    手段，易使被害人陷於錯誤，其主觀惡性較單一個人行使詐
    術為重，有加重處罰之必要，爰仿照本法第222條第1項第1
    款之立法例，將「三人以上共同犯之」列為第2款之加重處
    罰事由，本款所謂「三人以上共同犯之」，不限於實施共同
    正犯，尚包含同謀共同正犯。查被告甲○○及共同被告丙○○、
    丁○○呈加入共犯王○廷、「小紹」所屬本案詐欺集團，共同
    詐騙告訴人，在告訴人受騙後，由共犯王○廷前往取款，再
    交給負責收水工作的被告甲○○及共同被告丙○○、丁○○，足認
    被告甲○○及共同被告丙○○、丁○○所加入之本案詐欺犯行之成
    員人數超過三人以上。核被告甲○○所為，係犯刑法第339條
    之4第1項第2款之三人以上共同詐欺取財罪。至於起訴書雖
    主張被告甲○○與其他詐騙集團成員係共同冒用公務員名義犯
    詐欺取財罪，惟以現今詐欺犯行猖獗，每個詐欺案之手法未
    盡相同，被告甲○○並供稱不清楚本案詐欺集團其他成員對告
    訴人實施詐騙之手法為何（即不知道有假冒警察、檢察官身
    分部分），只負責收水工作（警卷第8頁；本院卷第335頁）
    ，證人即共同被告丙○○於偵訊、丁○○於警詢時亦為相同之供
    述（偵卷第86頁；偵緝卷第74頁），且依卷存證據資料，亦
    缺乏積極證據足資證明被告甲○○為負責致電給本案告訴人以
    實施詐術之人，或被告甲○○對於本案詐欺集團成員係冒用公
    務員名義此情有所認識或預見，自無從構成刑法第339條之4
    第1項第1款冒用政府機關或公務員名義詐欺取財罪，起訴書
    主張被告甲○○構成此款加重事由，容有誤會，併予敘明。
  ㈡被告甲○○參與本案詐欺取財犯行，與共同被告丙○○、丁○○、
    共犯王○廷、「小紹」及其他詐騙集團成員（犯罪人數達3人
    以上），具有犯意聯絡及行為分擔，應論以共同正犯。
  ㈢按兒童及少年福利與權益保障法第112條第1項前段（原兒童
    及少年福利第70條第1項前段）規定：成年人教唆、幫助或
    利用兒童及少年犯罪或與之共同實施犯罪或故意對其犯罪者
    ，加重其刑至二分之一。此項規定為少年事件處理法第85條
    第1項之特別規定，依後法優於前法，特別法優於普通法之
    法律適用原則，自應優先於少年事件處理法適用，最高法院
    94年度台上字第856號判決參照。而成年人與兒童或少年共
    同實施犯罪，而有上開加重其刑規定之適用者，固不以其明
    知共同實施犯罪之人為兒童或少年之確定故意為必要，但仍
    以其有與兒童或少年共同實施犯罪之「不確定故意」，亦即
    預見共同實施犯罪之人為兒童或少年，且對於共同實施犯罪
    之人係兒童或少年，並不違背其本意者，始足當之（最高法
    院98年度台上字第6743號判決參照）。經查，本案詐騙集團
    雖有少年王○廷參與其中，然證人即共犯王○廷於警詢時均證
    稱：我不認識車上的3名上手，平時都是以FACETIME聯絡等
    語（警卷第15、20頁），被告甲○○亦供稱：之前不認識王○
    廷，案發當時是第1次碰到，不知道王○廷是未滿18歲之少年
    等語（本院卷第334、335頁），是依現有卷證資料，尚難遽
    認被告甲○○與共同被告丙○○、丁○○於上開時、地向王○廷收
    取款項時，明知或可得而知王○廷當時係未滿18歲之少年，
    自不得依兒童及少年福利與權益保障法第112條第1項之規定
    加重其刑。
  ㈣爰審酌被告甲○○前有過失傷害、妨害自由、詐欺（即參與上
    開詐騙集團詐騙其他被害人）等前科，素行非佳，有其臺灣
    高等法院被告前案紀錄表附卷可佐；又被告甲○○正值青年，
    竟不思以正常途徑賺取財物，圖謀非法所得而加入詐欺集團
    擔任收水車手工作，所為助長犯罪之猖獗，並造成告訴人受
    有前揭財產上損失，應予非難；衡酌被告甲○○犯後業已坦承
    犯行，尚具悔意，但因目前入監服刑中，且家中經濟不佳，
    無法償還告訴人，亦未能與告訴人調解成立，以賠償告訴人
    之損失（本院卷第336、398頁），告訴人並表示：請法院依
    法判決等語（參本院卷第61頁公務電話紀錄單），暨被告甲○○自陳入監服刑前從事水電工作，日薪1,400元，為國中肄
    業之教育程度，未婚，家中有繼父、母親、2個姐姐、1個弟
    弟之家庭狀況及檢察官之求刑、被告甲○○對量刑之意見等一
    切情狀，量處如主文所示之刑，期許被告甲○○改正。
四、沒收部分：
    按二人以上共同犯罪，關於犯罪所得之沒收、追繳或追徵，
    倘個別成員並無犯罪所得，且與其他成員對於所得亦無事實
    上之共同處分權時，同無「利得」可資剝奪，特別在集團性
    或重大經濟、貪污犯罪，不法利得龐大，一概採取絕對連帶
    沒收、追繳或追徵，對未受利得之共同正犯顯失公平，故應
    採沒收或追徵應就各人所分得者為之之見解。又所謂各人「
    所分得」，係指各人「對犯罪所得有事實上之處分權限」，
    法院應視具體個案之實際情形而為認定（最高法院104年度
    台上字第3937號判決意旨參照）。查被告甲○○為本案加重詐
    欺犯行獲得5,000元之報酬，業據被告甲○○於本院準備程序
    時供述在案（本院卷第334頁），應屬被告甲○○本案犯行之
    犯罪所得，爰依刑法第38條之1第1項前段、第3項規定宣告
    沒收，並於全部或一部不能沒收或不宜執行沒收時，追徵其
    價額。
五、應依刑事訴訟法第273條之1第1項、第299條第1項前段，刑
    法第339條之4第1項第2款、第28條、第38條之1第1項前段、
    第3項，刑法施行法第1條之1第1項，判決如主文。
本案經檢察官王聖豪、乙○○提起公訴，檢察官蕭仕庸到庭執行職
務。
中　　華　　民　　國　　110 　年　　9 　　月　　9 　　日
                  刑事第五庭    法　官  陳雅琪
以上正本證明與原本無異。　　　　　　　　　
如不服本判決應於收受判決後20日內向本院提出上訴書狀，並應
敘述具體理由；其未敘述上訴理由者，應於上訴期間屆滿後20日
內向本院補提理由書（均須按他造當事人之人數附繕本）。「切
勿逕送上級法院」。
                                書記官  林家莉
中　　華　　民　　國　　110 　年　　9 　　月　　10　　日
附錄本判決論罪科刑法條全文：
中華民國刑法第339條之4
犯第339條詐欺罪而有下列情形之一者，處1年以上7年以下有期
徒刑，得併科1百萬元以下罰金：
一、冒用政府機關或公務員名義犯之。
二、三人以上共同犯之。
三、以廣播電視、電子通訊、網際網路或其他媒體等傳播工具，
    對公眾散布而犯之。
前項之未遂犯罰之。